臺灣花蓮地方法院民事判決
110年度訴字第322號
原      告  八條壽司股份有限公司

法定代理人  黃偉峸  
原      告  八條南平有限公司(清算中)

法定代理人  陳郁庭  
原      告  八條玄米有限公司

法定代理人  林美雲  
共      同
訴訟代理人  王姿淨律師                      
被      告  御皇米企業有限公司

兼法定代理人  宋鴻琳  
共      同
訴訟代理人  李文平律師
            張照堂律師
被      告  黃情美  
            温添仕  
共      同
訴訟代理人  林其鴻律師                  
上列當事人間請求侵權行為損害賠償事件，本院於民國111年10
月31日言詞辯論終結，判決如下：
    主      文
被告御皇米企業有限公司(下稱御皇米公司)應給付原告八條壽司
股份有限公司(下稱八條公司)新臺幣(下同)120元，及自民國108
年12月20日起至清償日止，按週年利率百分之5計算之利息。
原告其餘之訴駁回。
訴訟費用由原告八條公司、八條玄米有限公司、八條南平有限公
司分別負擔百分之15、百分之47、百分之37，餘由被告御皇米公
司負擔。
本判決第1項得假執行。但被告御皇米公司以120元為原告八條壽
司公司供擔保後，得免為假執行。
原告其餘假執行之聲請駁回。
    事實及理由
一、原告主張：
　㈠被告宋鴻琳為被告御皇米企業有限公司(下稱御皇米公司)之
    負責人、被告黃情美、温添仕分別為御皇米公司之經理、員
    工。原告係關係企業，均以經營日式料理為業，對於米質要
    求較一般非日式料理之餐廳為高，因「越光米」係由日本引
    進臺灣種植之品種，米飯的彈性、黏性和甜度都剛剛好，米
    粒帶有光澤的透明感，米質與口感都比一般良質米來得高，
    又因其稻梗比一般米纖弱，栽種時容易受風雨影響而減少產
    量，收獲量最多達到一般良質米的3分之2，且脫粒後須冷藏
    保存，因此價錢通常較高，原告為確保餐廳米食產品之品質
    ，遂於民國105年間指派原告八條玄米有限公司(下稱玄米公
    司)主任即訴外人張嘉麟與御皇米公司接洽購買日本越光米
    ，御皇米公司並指派其員工即被告温添仕與張嘉麟聯繫洽談
    相關事宜，經温添仕告知御皇米公司並未販售日本越光米，
    而僅販售自日本越光米種改良而成之臺灣越光米，並積極推
    薦張嘉麟試用，經試用後原告決定採用御皇米公司之越光米
    (下稱「御皇越光米」)。嗣玄米公司、八條南平有限公司(
    下稱南平公司)分別自105年10月起至108年11月止，共計向
    御皇米公司購買383包、551包之25公斤包裝的「御皇越光米
    」(下稱「Ａ包裝米」)，每包單價新臺幣(下同)1,880元，總
    金額為720,040元及1,035,880元
　㈡然南平公司於使用「御皇越光米」後，陸續接獲顧客反應其
    米食產品所用食材並非「越光米」，經向被告確認後，被告
    均稱「御皇越光米」係臺灣改良種的越光米，具有日本越光
    米基因，品質保證沒問題。然經八條公司於108年12月6日，
    自御皇米公司官網購買2公斤包裝之「御皇越光米」2包試吃
    (每包為260元，加計運費130元後，總金額為650元，下稱「
    Ｂ包裝米」)，並送交財團法人中華穀類食品工業技術研究所
    (下稱中華穀類研究所)檢驗後，發現「Ｂ包裝米」係為混米
    ，根本不含任何一顆越光米，經原告委由律師將此情函詢行
    政院農業委員會農糧署(下稱農糧署)，而獲該署於109年6月
    4日農糧產字第1091056010號函復此情有「品種」標示不實
    之情形，有違糧食管理辦法第14條之1第1款規定。原告至此
    始知被告有將普通白米偽稱為越光米之銷售方式，而悉受騙
    。
　㈢御皇米公司所提供之越光米，本不得成為交易客體之產品，
    等同原告購得毫無市價可言之產品，自應以相當於全部價金
    之數額為損害賠償之範圍，以回復其價值之應有狀態，並另
    就商譽損失各請求500,000元。為此，爰依共同侵權行為之
    法律關係，提起本件訴訟等語，並聲明：⒈被告應連帶給付
    八條壽司公司500,650元、南平公司1,535,880元、玄米公司
    1,220,040元，及均自108年12月20日起至清償日止，按週年
    利率5%計算之利息。⒉原告願供擔保請准予宣告假執行。
二、被告則以：　
  ㈠伊所販售給原告的「Ａ包裝米」，外包裝是「花東山穀米」，
    屬臺灣配方米，非日本越光米，亦無標示品種為越光米，且
    該包裝售價為1,880元，換算後之價格為每公斤75.2元(計算
    式：1,880元÷25公斤＝75.2元)，低於御皇米公司「越光米」
    對外定價每公斤130元，也低於配方成分米台梗4號(即竽香
    米)每公斤115元、高雄139號(即壽司米)每公斤125元，再扣
    除御皇米公司自行吸收之運費支出後，玄米公司、南平公司
    顯已以更優惠之價格與御皇米公司成立供貨契約。而原告係
    在派員試吃後肯定品質與要求，並認價格相當，才由玄米公
    司、南平公司持續下單採購，御皇米公司並無何不法侵害行
    為；且此種企業對企業之採購供給模式，並非對一般零售市
    場消費者所為銷售行為，其標示方式自不受糧食管理法之規
    範。另八條公司採購之「Ｂ包裝米」，品名標示為「梗稻」
    ，此皆為原告所知悉，御皇米公司並無標示不實。
　㈡再者，玄米公司前以「御皇越光米」非越光米，不具保證品
    質為由而拒付貨款，經御皇米公司於109年間向臺灣新北地
    方法院(下稱新北地院)起訴請求玄米公司給付貨款(109年度
    板小字第1833號給付貨款事件，下稱前案)，而玄米公司於
    前案審理中亦為相同之抗辯，主張御皇米公司交付之白米缺
    乏保證之品質云云，惟為前案法院所不採，而判決御皇米公
    司勝訴；經玄米公司提起上訴，而經新北地院以109年度小
    上字第157號判決駁回其上訴，是前案確定判決就本件自生
    爭點效，應認原告於本案之主張亦無理由。
　㈢「越光米」之名稱在我國無專用性或排他性，無法令限制御
    皇米公司命名的權利。農糧署之函文無溯及力，僅得就該署
    主管範圍內事項拘束本身及所屬公務員，不能對外拘束其他
    部門及法院，自難僅以農糧署就越光米之函示認御皇米公司
    有標示不實之情形。
　㈣綜上，御皇米公司已提供合於約定品質之白米予原告，原告
    所付貨款亦已換取等值白米，且經烹煮製成產品銷售獲利，
    是原告本件請求損害賠償，核與民法第213條、第216條要件
    不符。另玄米公司、南平公司就其商譽受損並未舉證；而八
    條公司購買「Ｂ包裝米」係用來試吃及送檢驗，並未用於銷
    售，自亦無商譽受損之可能，況原告為法人，應無精神痛苦
    可言，自不得請求非財產上損害等語。
　㈤並為答辯聲明：⒈原告之訴駁回。⒉如受不利判決，被告願供
    擔保，請准宣告免為假執行。
三、兩造不爭執事項(見本院卷二第110-111、128頁)：
  ㈠宋鴻琳為御皇米公司之負責人，黃情美及温添仕分別為御皇
    米公司之經理、員工。
　㈡玄米公司自105年10月起至108年11月止，向御皇米公司購買3
    83包之「Ａ包裝米」、每包單價1,880元、總價金為720,040
    元。
  ㈢南平公司自105年11月起至108年11月止，向御皇米公司購買5
    51包之「Ａ包裝米」、每包單價1,880元、總價金為1,035,88
    0元。
  ㈣八條公司於108年12月6日透過網路向御皇米公司購買「Ｂ包裝
    米」共2包，總計花費650元(含運費130元)。
　㈤御皇米公司出貨給玄米公司、南平公司之「Ａ包裝米」，其米
    袋上之名稱為「山穀米」，另於米袋邊附有：「我是～越光
    米(越光米3字為手寫)」之黃色標籤。
　㈥如附件所示之時序，為原告從事餐飲業之時序。　
四、本件爭點(見本院卷二第111頁)：
　㈠前案確定判決，就該案被告(即玄米公司)抗辯之該案原告(即
    御皇米公司)故意不告知出賣之白米欠缺「越光米」之品質
    ，而主張以物之瑕疵擔保減少價金及商譽受損賠償所得請求
    之金額為抵銷之判斷，於本件有無爭點效？
  ㈡原告請求是否有理由？
五、本院之判斷：
  ㈠前案確定判決，於本件無爭點效。
  ⒈按所謂爭點效，乃法院於前訴訟之確定判決理由中，就訴訟
    標的以外當事人主張之重要爭點，本於辯論結果而為判斷者
    ，除有顯然違背法令、新訴訟資料足以推翻原判斷、原判斷
    顯失公平或前訴訟與本訴訟所得受之利益差異甚大等情形外
    ，應解為在同一當事人間、就與該重要爭點有關所提起之本
    訴訟，法院及當事人對該重要爭點之法律關係，皆不得任作
    相反之判斷或主張，以符民事訴訟上之誠信原則(最高法院1
    11年度台上字第1335號民事判決意旨參照)。準此，倘「非
    」同一當事人間，或前訴訟與本訴訟所得受之利益差異甚大
    ，均無爭點效之事用。
  ⒉查前案確定判決之當事人僅為御皇米公司及玄米公司，訴訟
    標的金額僅30,080元，而適用小額程序等情，有判決書附卷
    可證(見卷一第179-183頁)。揆諸上揭說明，對本件除御皇
    米公司、玄米公司「以外」之當事人，兩造均不得主張前案
    確定判決理由之判斷具有爭點效。
　⒊至御皇米公司、玄米公司雖為前案確定判決之當事人，惟前
    案之訴訟標的金額僅30,800元，適用小額程序；而本件玄米
    公司係請求御皇米公司賠償1,220,040元，所應適用程序為
    通常程序。是御皇米公司、玄米公司就前案訴訟與本件訴訟
    所得受之利益差異甚大，所適用之程序保障亦有不同，揆諸
    上揭⒈之說明，前案確定判決於御皇米公司、玄米公司間亦
    無爭點效之適用。　
  ㈡八條壽司請求部分，僅其中對御皇米公司之請求以120元為有
    理由外，其餘請求，俱無理由。
　　⒈八條公司於108年12月6日透過網路向御皇米公司購買「Ｂ包
      裝米」，總計花費650元(含運費130元)，已如前揭三、㈣
      所述。而關於「越光米」之標示，因我國各廠商標示標準
      不一，迭生消費糾紛，而經中華民國米穀商業同業公會全
      國聯合會於107年發函農糧署釋疑，嗣農糧署於107年1月1
      9日以農糧產字第1071055165號函復以：「三、越光米(コシ
      ヒカリ)屬本育成之稉種水稻品種群，並非單一品種，..。四
      、目前國內有業者自日本進口或引進越光稻種種植，且其
      越光米(品種群)含量達80%以上者，則其產品標示「越光
      」或「臺灣越光」米，固無違法疑問。惟對於宣稱食味或
      品質與越光米相近而標示「越光」字眼，但內容物未含有
      越光米者，則將以違反糧食管理法第14條之1第1款裁處。
      至國內育成水稻品種具日本越光米親緣性者(例如臺南16
      號、臺農77號等)，其標示「臺南越光米」或「臺灣越光
      米」並非毫無緣由，爰倘其產品明確標示「品種」，足可
      與日本或國產越光米產品清楚區隔者，則不予認定違反糧
      食管理法。」(下稱農糧署107年函示)，該函文並以副本
      函知臺灣區米穀工業同業公會、中華民國稻米協進會及農
      糧署各分署等情，有該函文附卷可證(見卷二第11-13頁)
      。御皇米公司既為米穀業者，對此自難諉為不知，而應於
      可得悉該函示相當期間起，即不得對不具越光米品種群之
      米品，而僅以其「食味」或「品質」與越光米相近，而標
      示為「越光米」。
　　⒉本件八條公司所購得之御皇米公司「Ｂ包裝米」，其包裝右
      上方標示有「越光米」等語，此有原告提出之網路商品截
      圖附卷可證(見卷一第369-371頁)；又該米經送中華穀類
      研究所鑑定後，結果並未有越光米品種成分之事實，有該
      所檢驗報告可稽(見卷一第143-144頁)。揆諸上揭⒈之說明
      ，御皇米公司就「Ｂ包裝米」之標示，自屬違反糧食管理
      法第14條之1第1款之規定，而有民法第184條第2項違反保
      護他人之法律情事甚明。　
　　⒊本院審酌米種之區別，除因消費者個人之喜好，及不同米
      種交易上有不同定價區間外，不同白米在效用上並無區別
      ，倘有標示違法之情形，消費者客觀上僅受價差之損害，
      是八條公司主張「Ｂ包裝米」屬不得成為交易客體之產品
      ，毫無市場價值云云，自屬無據。茲以八條公司購得「Ｂ
      包裝米」2包花費650元(含運費130元)計算，是「Ｂ包裝米
      」每公斤售價為130元(計算式：【650-130】÷【2公斤×2
      包】＝130)；再參考玄米公司、南平公司所購買之「Ａ包裝
      米」之售價1,880元，換算後之價格為每公斤75.2元(計算
      式：1,880元÷25公斤＝75.2元)；暨考量「Ｂ包裝米」為零
      售予一般消費者之小包裝米，於訂價上本較企業對企業之
      長期、大額採購之「Ａ包裝米」單價為高等情，認「Ｂ包裝
      米」之市價以每公斤100元為合理。從而，八條公司因御
      皇米公司標示不實所受之價差損害金額為120元(計算式：
      【130元-100元】×2公斤×2包＝120元)，八條公司依民法第
      184條第2項規定請求御皇米公司賠償，自屬有據。又本件
      八條公司上揭價差損失，於其於108年12月6日買受「Ｂ包
      裝米」時，即已發生，是八條公司請求自108年12月20日
      起算遲延利息，對御皇米公司公司既無不利，自無不可，
      應予允許。
　　⒋至八條公司主張另有商譽損失500,000元云云。本院審酌八
      條公司購買「Ｂ包裝米」係用來試吃及送鑑定，而未製成
      餐點銷售，自無商譽受損之可能，是此部分請求自無理由
      。
　　⒌又宋鴻琳、黃情美、温添仕既非「Ｂ包裝米」買賣之契約當
      事人，八條公司復未舉證其等有何應與御皇米公司連帶負
      損害賠償責任之事實，是八條公司對其等之請求自屬無據
      。
　㈢玄米公司、南平公司之請求，俱無理由。
　　⒈按當事人主張有利於己之事實者，就其事實有舉證之責任
      。但法律別有規定，或依其情形顯失公平者，不在此限，
      民事訴訟法第277條定有明文。次按民事訴訟如係由原告
      主張權利者，應先由原告負舉證之責，若原告先不能舉證
      ，以證實自己主張之事實為真實，則被告就其抗辯事實即
      令不能舉證，或其所舉證據尚有疵累，亦應駁回原告之請
      求。
　　⒉御皇米公司於可得悉農糧署107年函示之相當期間「之前」
      ，縱有於「Ａ包裝米」上標示「越光米」等語，惟仍難謂
      有何違反糧食管理法第14條之1第1款之情事。
　　　查農糧署107年函示，雖載明內容物未含有越光米者，惟
      僅宣稱食味或品質與越光米相近而標示「越光」字眼，有
      違糧食管理法第14條之1第1款之情事(見前揭㈡、⒈所述)。
      然依該函示發布前之時空背景，可知彼時在市場上，業者
      僅以其販售之白米之「食味」或「品質」與越光米相近，
      而標示為「越光米」等情，所在多有，致有米穀商業同業
      公會全國聯合會具名發函農糧署釋疑，以端正行業秩序之
      舉。而本件玄米公司、南平公司均係自105年10、11月間
      起開始向御皇米公司購買「Ａ包裝米」，而斯時關於「越
      光米」之標示既未有統一標準，從而，自難以農糧署嗣後
      作成107年函示，遂認御皇米公司有何標示不實。
　　⒊御皇米公司於可得悉農糧署107年函示之相當期間「之後」
      ，雖有就出售予玄米公司、南平公司之「Ａ包裝米」上附
      加「我是～越光米」黃色標籤之行為，惟因玄米公司、南
      平公司未舉證「Ａ包裝米」未具約定品質及其因此受有價
      差或商譽損害，是其此部分請求亦無理由。
　　　⑴查御皇米公司於出貨給玄米公司、南平公司之「Ａ包裝米
        」於米袋邊附有：「我是～越光米」之黃色標籤之事實
        ，已如前揭三、㈤所述。是自御皇米公司於可得悉農糧
        署107年函示之相當期間「之後」仍為上揭標示，自可
        認有違反糧食管理法第14條之1第1款之情事。
　　　⑵惟本院審酌玄米公司、南平公司主張御皇米公司於供貨
        之初，即就「Ａ包裝米」使用「越光米」標示，倘兩造
        間於農糧署107年函示後，未就「Ａ包裝米」如價金等買
        賣條件另為商議，且御皇米公司所提供者仍為相同品質
        之米，即難僅以御皇米公司嗣後仍沿用「越光米」名稱
        ，而認其所提供之「Ａ包裝米」未具約定品質或對玄米
        公司、南平公司有何價差或商譽損害產生，茲述如下：
　　　　①查本件原告係於96、97年間起即開始經營日式料理業
          乙情，已如前揭三、㈥及附件所示，而日式料理餐廳
          對米食品質有一定要求，亦可認與一般消費者之消費
          經驗相符，而原告迄至105年10、11月間起向御皇米
          公司購買「Ａ包裝米」時起，既已經營日式料理餐廳
          近10年，自可認其對米品之品質、售價有相當之知識
          經驗。再審酌原告自陳係指派玄米公司主任張嘉麟接
          洽買米事宜，經試吃後始向被告採購，且持續由御皇
          米公司供貨至108年11、12月間止等情，堪認「Ａ包裝
          米」應符合玄米公司、南平公司所要求之品質，玄米
          公司、南平公司亦認價格合理而有所值，且訂購期間
          米之品質亦維持一定水準，始有持續下單訂購情事。
          參以原告就「Ａ包裝米」品質不佳之情，僅提出玄米
          公司之顧客用餐滿意度調查表2紙(見卷一第220、205
          頁，另201、203、204之調查表均與本件購買「Ａ包裝
          米」之餐廳無涉，茲不予審酌)為證，然依該調查表
          客訴內容：「豆飯不像越光米，比較軟」、「越光米
          今天好像比較硬，可是我朋友不覺得，可能我都吃比
          較軟。」等語以觀，較似顧客對玄米公司煮食之米質
          軟硬喜好之不同意見，實難作為御皇米公司所販售之
          「Ａ包裝米」不具約定品質之據。綜上，益徵玄米公
          司、南平公司主張御皇米公司之「Ａ包裝米」不具所
          約定品質，並不可採。
　　　  ②本件玄米公司、南平公司所購買之「Ａ包裝米」售價每
          包為1,880元，換算後之價格為每公斤75.2元等情，
          已如前揭㈡、⒊所述。參酌原告所提出之家樂福、MOMO
          購物網等網站所販售之「【家樂福】頂級越光米(一
          等)」1.5公斤包裝之原價為139元(即每公斤為92.6元
          )、「【大橋牌】CAS專業越光米」3公斤包裝之原價
          為350元(即每公斤約為117元)、「【樂米穀場】台東
          池上產特別栽培越光米」1.5公斤包裝之原價為259元
          (即每公斤約為173元)(見卷一第361-366頁)；暨考量
          家樂福網站、MOMO購物網為大型通路業者，本就對採
          購成本有較大議價權利，亦因網路經營而得節省相關
          費用等情，足認御皇米公司就「Ａ包裝米」每公斤75.
          2元之定價，顯低於網路市售「越光米」每公斤92.6
          元至173元之售價。本院認以原告於試吃所認可「Ａ包
          裝米」與越光米相同口感之品質，認「Ａ包裝米」每
          公斤75.2元之定價並未有何不合理之處，難認御皇米
          公司有何藉由「越光米」之標示而取得與市售「越光
          米」相同售價之情。從而，難認玄米公司、南平公司
          受有何價差上之損害。又玄米公司、南平公司復未舉
          證御皇米公司出貨之「Ａ包裝米」前後品質有所不同
          ，自不能以農糧署107年函示，逕認御皇米公司所提
          供之米未具約定品質，而要求御皇米公司賠償價差。
　　　　③至玄米公司、南平公司主張因御皇米公司上揭標示，
          而受有商譽損害，並提出GOOGLE關鍵字搜索網頁列印
          資料，以證明八條公司旗下各餐廳均標榜使用「越光
          米」云云。惟經審視上揭GOOGLE關鍵字搜索資料(見
          卷二第132頁)，其上顧客之評價為：「越光米煮得粒
          粒分明不濕黏，Q彈口感也很理想。」、「越光米飯(
          ＄30元)，飯份量蠻大碗～不會煮得太過軟爛，我覺得
          口感不錯。」等語，堪認此為對八條公司旗下餐廳之
          越光米產品之讚美之詞，自無商譽損害可言。至上揭
          ①所示調查表之客訴內容，僅可認屬顧客對米質軟硬
          喜好不同之意見表達，已如上所述，自亦難認對玄米
          公司有何商譽損害。此外，玄米公司、南平公司別無
          其他因購買「Ａ包裝米」而受有商譽損害之證據提出
          ，其此部分主張自難逕予採信。　
　　　　④至御皇米公司於可得悉農糧署107年函示後，仍有前揭
          三、㈤所示之「越光米」標示行為，是否違反糧食管
          理法第14條之1第1款規定，要屬行政管制事項，並不
          影響本件損害賠償請求有無理由之判斷，附此敘明。
　　　　⑤綜上，本件玄米公司、南平公司對御皇米公司、宋鴻
          琳、黃情美、温添仕之請求，俱無理由。
六、綜上所述，八條公司依民法第184條第2項規定，請求御皇米
    公司給付如主文第1項所示之金額及遲延利息，為有理由，
    應予准許。至原告其餘請求，俱無理由，應予駁回。　　　
七、本件事證已臻明確，兩造其餘之攻擊防禦方法及所提證據，
    於判決結果不生影響，爰不逐一論列，併此敘明。
八、本判決主文第1項，係命御皇米公司給付金額未逾500,000元
    之判決，依民事訴訟法第389條第1項第5款規定，應依職權
    宣告假執行；並依同法第392條第2項規定，宣告御皇米公司
    預供擔保，得免為假執行。至原告敗訴部分，其假執行之聲
    請，因訴之駁回而失所附麗，不應准許，併予駁回。
九、訴訟費用負擔之依據：民事訴訟法第79條。
中　　華　　民　　國　　111 　年　　11　　月　  25 　 日
                  民事第二庭  法  官  李立青
以上正本係照原本作成。
如不服本判決，應於送達後20日內，向本院提出上訴狀並表明上
訴理由，如於本判決宣示後送達前提起上訴者，應於判決送達後
20日內補提上訴理由書（均須按他造當事人之人數附繕本並繳納
上訴裁判費）。
如委任律師提起上訴者，亦應一併繳納上訴審裁判費。
中　　華　　民　　國　　111 　年　　11　　月　　30　　日
                              書記官  林政良